【裁判字號】    97,上易,356
【裁判日期】    970708
【裁判案由】    侵權行為損害賠償
【裁判全文】
臺灣高等法院民事判決                 97年度上易字第356號
上訴人即附
帶被上訴人  乙○○
被上訴人即
附帶上訴人  甲○
訴訟代理人  徐秀鳳律師
上列當事人間請求侵權行為損害賠償事件，上訴人對於中華民國
97年3月28日臺灣臺北地方法院97年度訴字第1836號第一審判決
提起上訴，被上訴人為附帶上訴，本院於97年6月24日言詞辯論
終結，判決如下：
    主  文
上訴及附帶上訴均駁回。
第二審訴訟費用，關於上訴部分，由上訴人負擔，附帶上訴部分
，由附帶上訴人負擔。
    事實及理由
一、本件被上訴人主張：兩造為夫妻，婚後常因家庭、財務發生
    口角，上訴人屢以肢體及言語等家庭暴力相向，被上訴人業
    已向原法院聲請95年度家護字第354號通常保護令。詎上訴
    人無視保護令存在，竟於民國95年10月29日在台北市○○區
    ○○街426巷11之2號處，出手掌摑及持木棒毆打被上訴人，
    致被上訴人受有頭部、左胸壁及大腿兩側挫傷併腦震盪等傷
    害。另上訴人復於96年1月23日18時許，基於公然侮辱之犯
    意，在不特定多數人得共聞見之臺北市○○區○○街422號
    門前馬路上，公然以「爛女人」、「爛貨」等言詞辱罵被上
    訴人。被上訴人因前開家庭暴力，支出醫療費新台幣（下同
    ）42,89元，又因上訴人不法侵害被上訴人身體及名譽，身
    心受創，請求賠償1,000,000元慰撫金，合計1,004,289元，
    爰依民法第184條第1項前段、第193條第1項、第195條第1項
    規定請求上訴人應給付被上訴人1,004,289元，及自起訴狀
    繕本送達翌日起至清償日止，按週年利率百分之五計算之利
    息，並願供擔保請准宣告假執行。原審判決上訴人應給付被
    上訴人54,289元（醫療費4,289元，傷害身體部分慰撫金40,
    000元，侵害名譽部分慰撫金10,000元），及自96年9月16日
    起至清償日止，按週年利率百分之五計算之利息。並駁回被
    上訴人其餘之訴。上訴人聲明不服，提起上訴，被上訴人提
    起附帶上訴，聲明：1.對造上訴駁回。2.原判決關於駁回後
    開第二項之訴部分廢棄。3.上開廢棄部分，上訴人應再給付
    被上訴人300,000元慰藉金，及自起訴狀繕本送達之翌日起
    至清償日止，按週年利率百分之五計算之利息。
二、上訴人則以：被上訴人於95年10月29日藉故索款生事，將上
    訴人房內傢俱丟戶外毀損，並用掃把毆打、以機車貨架丟上
    訴人，致上訴人受傷，被上訴人所受之傷害，與上訴人無關
    。又被上訴人於96年1月23日找上訴人要錢，上訴人沒有錢
    ，被上訴人即搶奪上訴人皮包丟在水溝後隨即離去，上訴人
    沒有罵被上訴人等語，資為抗辯。上訴聲明：原判決關於命
    上訴人給付部分廢棄，上開廢棄部分，被上訴人在第一審之
    訴駁回。就被上訴人附帶上訴，聲明：附帶上訴駁回。
三、被上訴人主張於前揭時、地，遭上訴人毆打致受頭部、左胸
    壁及大腿兩側挫傷併腦震盪等傷害，業據提出台北仁康醫院
    診斷證明書、病歷資料、家庭暴力事件驗傷診斷書等為證（
    見96年度附民字第343號卷【以下簡稱附民卷】第5頁、第6
    頁），惟為上訴人所否認，並以前揭情詞置辯。查：
  (一)傷害部分：
  1.被上訴人曾因上訴人於前揭時、地傷害及公然侮辱被上訴人
    等情，向臺灣臺北地方法院檢察署（以下簡稱臺北地檢署）
    提出告訴，經檢察官以96年度偵調字第484號提起公訴，原
    法院以96年度易字第1883號判處上訴人傷害罪部分拘役58日
    減為拘役29日、公然侮辱罪部分拘役20日減為拘役10日，復
    經本院刑事庭以97年度上易字第13號判決上訴駁回確定，有
    本院調閱臺北地檢署96年度偵調字第484號卷（以下簡稱484
    號卷）、96年度偵緝字第577號卷（以下簡稱577號卷）、95
    年度偵字第25768號卷（以下簡稱25768號卷）、96年度易字
    第1883號 (以下簡稱原法院刑事卷)、本院97年度上易字第1
    3號卷（以下簡稱本院刑事卷）可稽。
  2.依被上訴人於受傷後之95年10月29日警詢中指稱：上訴人於
    95年10月29日12時許，在其住處臺北市○○區○○街426巷1
    1之2號前貨櫃鐵皮屋內，要被上訴人賺了錢就要交出來大家
    用，被上訴人不答應，上訴人就連打被上訴人兩個耳光，並
    抓被上訴人頭髮。上訴人對被上訴人施加暴力時，被上訴人
    趕快往外跑，並抓起一些雜物，丟在地上阻擾上訴人打被上
    訴人。被上訴人左肩下方左大腿及頭部後面疼痛，已經到仁
    康醫院就醫，明天拿驗傷單等語（見25768號卷第11頁至第1
    3頁）；復於偵查中陳稱：95年10月29日在臺北市○○街426
    巷…前貨櫃鐵皮屋以木棒及徒手方式毆打被上訴人，因上訴
    人要求被上訴人給20,000元，但被上訴人不從，上訴人就毆
    打被上訴人。沒有第三人在場等語（見同上卷第28頁、第29
    頁）。參酌上訴人於前揭刑事偵查中亦陳稱：是被上訴人自
    己回來，吵吵鬧鬧並打傷上訴人（見577號卷第17頁），復
    於原法院刑事庭陳稱：95年10月29日是被上訴人抓傷上訴人
    ，並據提出受傷照片及診斷證明在卷可憑（見原法院刑事卷
    32頁反面、第92頁)，足見上訴人亦是認被上訴人於95年10
    月29日12時返回台北市○○街420巷11之2號時，兩造有發生
    口角爭執，並有肢體衝突，至為明確。
  3.又被上訴人95年10月29日至仁康醫院就診，經診斷受有「腦
    震盪無意識喪失」、「大腿挫傷」、「胸壁挫傷」、「臉、
    頭皮及頸之挫傷」，記載於門診處方箋並黏貼於病歷。嗣於
    95年10月31日經該院開立診斷證明書記載上訴人受有「頭部
    、左胸壁及大腿（兩側）挫傷併腦震盪」等情，有仁康醫院
    第22672號診斷證明書及仁康醫院病歷資料在卷可稽（見257
    68號卷第14頁、原法院刑事卷第65頁至第82頁）；而被上訴
    人係於95年10月29日首次因頭臉部、胸壁及大腿部受傷而前
    往仁康醫院就診等情，有仁康醫院於96年9月17日以 (96)仁
    康醫字第009007函附卷可按（見原法院刑事卷第64頁）。嗣
    被上訴人於同月31日前往臺北醫學大學附設醫院就診取得「
    家庭暴力事件驗傷診斷書」，內載被上訴人受有「頭部挫傷
    、背部挫傷、下肢瘀傷、胸部挫傷」等情，有該家庭暴力事
    件驗傷診斷書在卷可稽（見25768號卷第15頁），而被上訴
    人於該院就診時之主訴「10月29日被老公打，現感噁心想吐
    ，頭痛，身上多處瘀青」等情，亦有該院急診病歷、急診護
    理紀錄單附卷可參（見原法院刑事卷第70頁至第73頁）。核
    仁康醫院於95年10月29日診斷證明書並未記載被上訴人受有
    「背部挫傷」，則臺北醫學大學附設醫院二日後診斷被上訴
    人有「背部挫傷」，應非95年10月29日所受之傷害。至仁康
    醫院診斷被上訴人「腦震盪」之情形，與被上訴人於臺北醫
    學大學附設醫院主訴「噁心想吐、頭痛」及被上訴人有頭部
    挫傷之情，實屬一致，是上開二家醫院對於被上訴人頭部、
    胸部、下肢挫傷等傷勢之診斷情形大致相符，堪認被上訴人
    於95年12月29日確有「頭部、左胸壁及大腿兩側挫傷併腦震
    盪、下肢挫傷」等傷害。
  4.綜上，被上訴人對於95年10月29日12時40分許在上訴人住處
    遭上訴人毆打等情指陳甚詳，上訴人亦是認於該時、地與被
    上訴人發生衝突，雙方當時並有肢體接觸，上訴人核無坐視
    被上訴人出手隱忍自己受傷卻不還手之理，再觀之被上訴人
    所受傷勢遍及頭部、胸部、腿部等處，且既包括頭部要害部
    位亦有挫傷情形，則該等傷勢應非被上訴人為誣陷上訴人而
    自己故意造成。被上訴人主張於前揭時、地遭上訴人毆傷，
    應堪採信。
  5.上訴人雖辯抗稱：被上訴人上開傷勢係於95年2月份或3月份
    自行摔跤造成，且臺北醫學院附設醫院函復稱無法確認被上
    訴人受傷時間云云，固據提出該醫院96年9月27日校附醫歷
    字第00960003949號函為證（見本院卷第81頁）。惟被上訴
    人於95年2月或3月份縱有摔傷情事，迄同年10月29日即指陳
    遭上訴人毆傷時，已時隔約7、8月，是否仍留有可見之傷勢
    ，已非無疑。參酌被上訴人受傷照片所示（見25768號偵卷
    第31頁、第32頁），被上訴人挫傷部位皮膚仍有發紅（腫）
    情形，衡情應非舊傷。徵諸被上訴人案發當日先至仁康醫院
    就診，二日後即95年10月31日至臺北醫學院附設醫院就診時
    即主訴「10月29日被老公打，現感噁心想吐，頭痛，身上多
    處瘀青」，且被上訴人於受傷後至仁康醫院就診時之傷勢，
    與臺北醫學院附設醫院診斷證明書所載大致相符，已如前述
    ，故縱臺北醫學院附設醫院因被上訴人非於受傷當日就診，
    乃回覆無法確認受傷時間，亦不能推翻被上訴人於95年10月
    29日受傷就診之事實。上訴人徒憑臺北醫學院附設醫院前揭
    函文遽謂其無毆打被上訴人云云，尚不足採。
  6.再者，上訴人抗辯被上訴人提出之仁康醫院診斷證明書，性
    別欄記載被上訴人為「男性」，顯係移花接木而來云云。然
    細繹仁康醫院96年9月17日以 (96)仁康醫字第009007號函及
    所附被上訴人相關就診病歷資料，在該院放射科一般攝影檢
    查單上記載甲○之性別確為「女性」無訛 (見原法院刑事卷
    第66頁、第67頁)，是診斷證明書上性別欄記載被上訴人為
    男性應係誤載所致。上訴人據以指陳被上訴人受傷為虛云云
    ，要無足取。
  7.上訴人雖於原法院刑事庭時聲請傳訊到場處理之警員廖健成
    證稱：有處理過臥龍街426巷11之2號民眾報案事件。不知道
    是誰報案，我處理過的部分都只有上訴人在，他說他老婆到
    他住處騷擾他，摔他的東西，實際過程現在已不記得。上訴
    人住處外表不是很完整，到現場時也不能辨識是否有異狀，
    上訴人曾經提過他老婆騷擾他包括打他，我們告訴他依法可
    以驗傷提出傷害告訴。我只有在開庭時看過被上訴人。上訴
    人有比他身上的傷勢給我看，但不確定是何人所傷等語（見
    本院刑事卷第1至5頁）。是依證人廖健成上開證言，上訴人
    與被上訴人衝突時證人廖健成並未在場，無從知悉本件發生
    始末，縱使上訴人報警處理，亦難遽為有利上訴人之事實認
    定，附此敘明。
  (二)毀損名譽部分：
    依被上訴人於96年1月23日警詢指稱：96年1月23日18時許，
    在臺北市○○區○○街422號前，上訴人罵被上訴人爛女人
    等語（見4744號卷第10頁）；復於偵查中陳稱：上訴人從臥
    龍街422號院子裡罵到馬路上，當時上訴人先跑到臥龍街422
    號找被上訴人吵架，在院子裡罵被上訴人爛女人，被上訴人
    跑出去等語（見第484號卷第82頁）。經核與證人洪英嬌於
    警詢、偵查中陳證大致相符（見第4744卷第13頁、第14頁、
    第27頁、第28頁、第484號卷第82頁）。被上訴人主張上訴
    人有毀損被上訴人名譽情事，應堪採信。上訴人抗辯稱：洪
    英嬌證言不實，無足可取。
  (三)另上訴人抗辯稱其平日素以中國倫常、忠孝仁愛、信義和平
    及男女平等為出發點，從未動手打罵孩子，更不可能毆打妻
    子等情。惟上訴人是否打罵孩子，與上訴人是否於上開時、
    地毆傷及公然侮辱被上訴人無關。又上訴人陳述其與被上訴
    人認識及被上訴人來台及因離家而經通報為行方不明之經過
    及被上訴人93年間因趕公車受傷而有昏癲症，走路易摔傷等
    情，均與上訴人是否毆傷、公然侮辱被上訴人無關。至上訴
    人主張其亦遭被上訴人毆傷或被上訴人有竊盜、毀損、通姦
    、凶惡及誣告等情，亦與本件無涉，附此敘明。
四、按因故意或過失，不法侵害他人之權利者，負損害賠償責任
    。又不法侵害他人身體或健康者，對於被害人因此喪失或減
    少勞動能力或增加生活上之需要時，應負損害賠償之責。不
    法侵害他人之身體、健康、名譽、自由、信用、隱私、貞操
    ，或不法侵害其他人格法益而情節重大者，被害人雖非財產
    上之損害，亦得請求賠償相當之金額。民法第184條第1項前
    段、第193條第1項、第195條第1項分別定有明文。上訴人於
    上開時、地毆打、侮辱被上訴人，致使被上訴人受有損害，
    則被上訴人本於前揭規定請求上訴人負損害賠償之責，自屬
    有據。其得請求之各項賠償金額，分述如下：
  (一)醫療費用4,289元部分：
    被上訴人主張因遭上訴人毆傷致支付醫藥費4,289元，業據
    提出診斷證明書及醫療費用收據為證（見附民卷第5頁至第
    14頁），就其看診時間、診療、收費項目、部分負擔額等觀
    之，並參諸被上訴人受有腦震盪、頸、胸等要害挫傷，除一
    般急救處理外，仍須追蹤治療一段時間，故回診時間及次數
    亦多，均屬合理，該等診療支出，核屬必要費用，被上訴人
    此部分請求，為有理由，應予准許。
  (二)非財產上損害350,000元部分：
    按慰藉金之賠償須以人格權遭遇侵害，使精神上受有痛苦為
    必要，其核給之標準固與財產上損害之計算不同，然非不可
    斟酌雙方身分、資力與加害程度，及其他各種情形核定相當
    之數額（最高法院51年台上字第223號判例意旨參照）。本
    件兩造夫妻不和，感情生變，上訴人即因細故爭執，引發肢
    體衝突致被上訴人受有上開傷害，並以言語辱罵被上訴人，
    被上訴人自受有精神上痛苦。原審依被上訴人小學程度、上
    訴人隨部隊來台，經濟收入均不豐、身分及社會地位相仿，
    被上訴人所受傷害程度，認被上訴人請求傷害身體部分非財
    產上損害40,000元、毀損名譽部分非財產上損害10,000元，
    共計50,000元，堪稱合理適當。被上訴人逾越此部分之請求
    ，不應准許。
五、綜上所述，被上訴人本於侵權行為法則，請求上訴人給付54
    ,289 元（4,289+50,000＝54,289），及自96年9月16日起至
    清償日止，按週年利率百分之五計算之利息，為有理由，應
    予准許。逾上開部分，即屬無據，不應准許。原審判命上訴
    人如數給付，依職權宣告假執行，並駁回被上訴人其餘之請
    求，經核並無違誤。上訴人就其敗訴部分上訴、被上訴人附
    帶上訴請求再給付慰藉金30萬元及其遲延利息，指摘原判決
    不當，求予廢棄改判，為無理由，應予駁回。
六、本件事證已明，兩造其餘攻擊防禦方法及未經援用之證據，
    經本院審酌後，核與本件之結論，不生影響，爰不一一贅述
    ，附此敘明。
七、據上論結，本件上訴人上訴，被上訴人附帶上訴，均為無理
    由，依民事訴訟法第449條第1項、第78條，判決如主文。
中    華    民    國    97    年    7     月    8     日
                    民事第十一庭
                        審判長法  官  鄭雅萍
                              法  官  詹文馨
                              法  官  蘇芹英
正本係照原本作成。
不得上訴。
中    華    民    國    97    年    7     月    8     日
                              書記官  林初枝


司法院資訊處製作；財團法人民間司法改革基金會備份。
